【裁判字號】    97,易,478
【裁判日期】    970731
【裁判案由】    詐欺
【裁判全文】
臺灣彰化地方法院刑事判決               97年度易字第478號
公  訴  人  臺灣彰化地方法院檢察署檢察官
被      告  乙○○
上列被告因犯詐欺案件，經檢察官提起公訴（97年度偵字第84號
卷），本院以簡式審判程序判決如下：
    主  文
乙○○幫助共同犯恐嚇取財罪，處有期徒刑伍月，如易科罰金，
以新臺幣壹仟元折算壹日。緩刑年，緩刑期內應依照如【附表
】所示方式賠償被害人。
    事實及理由
一、犯罪事實：
  (一)乙○○知悉金融機構帳戶係個人理財之重要工具，關係個人
    財產、信用之表徵，其得預見將自己所有金融機構帳戶任意
    出賣他人，將可能作為不法用途使用，而其發生並不違背其
    本意，竟基於幫助詐欺、恐嚇取財之未必故意，於民國（下
    同）96年9月17日見報紙上有高價收購帳戶之廣告，依廣告
    撥打電話後，經接電話之不詳姓名之成年男子，告知應先辦
    理印鑑變更手續，故於當日前往華南商業銀行員林分行，將
    自己先前所開設帳號000-00-00000000號帳戶之印鑑辦理變
    更，並於當日某時，在彰化縣永靖鄉某處，以新臺幣（下同
    ）3500元之代價，將其所有上開帳戶之存摺、印鑑、金融卡
    及密碼等資料，販售交予上述不詳之成年男子。嗣該不詳成
    年男子將上開乙○○之存摺等物，交由不詳犯罪集團後，該
    犯罪集團之成員即為下列犯行：
  1.由集團中真實姓名年籍不詳之成年男子，於96年10月9日上
    午10時許，撥打電話予甲○○，佯稱是其朋友，要向甲○○
    借款2萬元，致甲○○陷於錯誤，遂依指示於同日存入2萬元
    至乙○○前開帳戶，旋即遭人提領一空，嗣甲○○察覺有異
    ，始知受騙。
  2.由集團中真實姓名年籍不詳之成年男子，於96年10月12日上
    午某時許，以電話向丙○○○恐嚇稱「你的孫子在我手裡，
    趕快匯錢到指定帳戶」，丙○○○心生恐懼，且不疑有他，
    並依指示將50萬元匯入上開乙○○之帳戶內，旋即遭人提領
    2萬元。後丙○○○查覺其孫子並未遭綁架，始報警處理，
    經警循線查獲，並扣得上述帳戶內尚未提領之48萬元。
二、認定事實之證據及理由：
  (一)本案全部卷證所涵括之供述證據及非供述證據，經公訴人及
    被告乙○○均同意全部證據之證據能力，是後述所引用證據
    之證據能力均無疑義，合先敘明。
  (二)被告於本院審理中，對上述事實均坦白承認。
  (三)被害人甲○○、丙○○○之指述，可證明其等遭受詐騙、恐
    嚇而匯款至被告上述帳戶之事實。
  (四)華南商業銀行員林分行開戶資料、交易明細查詢資料、被害
    人匯款單影本等，顯示被告上述帳戶之重要往來如下：
┌───────────────────────────┐
│93.7.12 開戶                                          │
│94.3.8～96.9.16均維持餘款660元之靜止狀態，無出入。    │
│96.9.17臨櫃提領500元，餘額僅剩160元，並變更印鑑。     │
│96.10.5某人透過農會系統ATM匯款3萬元進入、透過郵局ATM2 │
│       萬元進入，隨即分為2萬元、1萬5000元、1萬5000元三│
│       筆提領跨行，疑似測試帳戶。                     │
│96.10.9甲○○存入2萬元，旋即被提領一空。              │
│96.10.12丙○○○匯入50萬元，旋即被跨行提領2萬元。     │
│96.10.15警示戶結清。                                  │
└───────────────────────────┘
    由上述帳戶之往來明細，可知96年9月17日掛失變更印鑑後
    ，隨即遭反覆測試，確定帳戶及提款卡均可使用後，即發生
    甲○○、丙○○○遭詐騙之事實，屬於詐欺集團蒐購帳戶之
    典型犯罪手法。
  (五)又存摺、印鑑、晶片金融卡，均為關係個人理財之重要工具
    ，一般人皆會妥善保管。而且當今金融業競爭激烈，金融機
    構普遍廣招客戶，一般人至郵局或銀行開設帳戶並非難事，
    如非供犯罪之非法使用，衡情自無置自己名義帳戶不用，而
    取得他人帳戶使用之必要。且金融存款帳戶事關存戶個人財
    產權益之保障，其與存戶印鑑章結合，具高度專有性，除非
    本人或與本人親密關係者，難認有何理由可自由流通使用該
    存摺，一般人皆有妥為保管防阻他人任意使用之認識，縱因
    特殊情況偶有交付他人使用之需，亦必然深入瞭解用途後再
    行提供以使用，方符常情。而該等專有物品如落入不明人士
    手中，極易被利用為與財產有關之犯罪工具，此又係具備一
    般生活智識者皆能體察之常識，被告年38歲，在社會工作多
    年，足認其心智成熟，亦具一般智識程度及社會經驗，對於
    上開各情，自有認識，竟仍將自己前開帳戶之存簿、印鑑、
    提款卡（含密碼）提供予他人使用。且該成年人及詐騙集團
    果然作為詐騙、恐嚇取財等出入使用，足見被告主觀上顯具
    有縱使供作為詐欺、恐嚇取財之用，亦不違背其本意之不確
    定故意至明。
  (六)綜上所述，本案事證已臻明確，被告犯行應堪認定，應予依
    法論科。
三、論罪科刑之理由：
  (一)正犯向丙○○○詐稱「你的孫子在我手上」，經證明是一件
    虛偽事項，自含有詐術成分在內，而手段則具有威嚇性質。
    依最高法院30年上字第668號判例：「恐嚇罪質，非不含有
    詐欺性，其與詐欺罪之區別，係在行為人對於被害人所用之
    手段，僅使其陷於錯誤者，為詐欺，使發生畏懼心者，為恐
    嚇。」；及28年上字第1238號判例：「以恐嚇使人將物交付
    ，有時固亦含有詐欺性質，但與詐欺罪之區別，則在有無施
    用威嚇，使人心生畏懼之情形為斷。」，恐嚇與詐欺並無本
    質上區別，僅在於程度上是否使人心生畏懼之差別。從法益
    保護的觀點，詐欺取財罪是純粹保護財產法益，恐嚇取財罪
    則兼有保護生命身體安全法益之性質。故正犯以虛假之事實
    為內容，當然含有詐欺之性質，卻又因恐嚇足使人心生畏懼
    時，自應僅論以恐嚇取財罪，足以充分評價犯罪內涵，殊無
    再適用詐欺取財罪之餘地（最高法院84年度台上字第1993
    號判決亦此相同見解），此時為法規競合而非想像競合。起
    訴書主張此部分係犯詐欺取財罪，尚有誤會。本院於審理中
    已告知構成恐嚇取財罪名，並予變更起訴法條。
  (二)正犯另向被害人甲○○施行詐術，而由甲○○匯款，此構成
    刑法第339條第1項之詐取財罪。起訴書雖未論述甲○○被詐
    欺部分，但與已起訴之丙○○○被恐嚇部分，為裁判上一罪
    關係，應一併審究。
  (三)被告提供銀行帳戶、提款卡、存摺、印章予他人供詐欺取財
    、恐嚇取財使用，雖並未參與詐欺恐嚇之行為，然其顯係以
    幫助之意思，參與構成要件以外之行為，為幫助犯。被告僅
    一次提供銀行帳戶之行為，卻同時觸犯刑法第30條第1項
    、第346條第1項、第28條之「幫助共同恐嚇取財罪」；刑
    法第30條第1項、第339條第1項、第28條之「幫助共同詐欺
    取財罪」，應依想像競合規定，從一重之「幫助共同恐嚇取
    財罪」論處，並依照正犯之刑度減輕之。
  (四)量刑審酌：被告本無前科，素行尚可。被告為貪圖小利，擅
    自提供銀行帳戶供他人非法使用，助長社會犯罪風氣，導致
    增加追查困難。惟念及被告本身並未實際參與本件詐欺取財
    、恐嚇取財犯行，責難性較小。被告尚未賠償被害人，於警
    訊、偵查中均否認犯行，犯後態度不佳，但審理中已坦承犯
    行，已見悔意等一切情狀，量處如主文所示之刑，並諭知易
    科罰金之折算標準，以示懲處。
  (五)被告提供之銀行存摺、印章、提款卡等，並未扣案，為免執
    行困難，不為沒收之諭知，附此敘明。
  (六)被告無任何前科，有臺灣高等法院被告全國前案紀錄表可證
    。經此教訓，當知警惕，應無再犯之虞，本院認其宣告刑，
    以暫不執行為宜，併宣告緩刑3年，以啟自新。又按刑法第
    74條第2項規定：「緩刑宣告，得斟酌情形，命犯罪行為人
    為下列各款事項：... 三、向被害人支付相當數額之財產或
    非財產上之損害賠償。」本院徵得被告同意，並以電話詢問
    被害人甲○○、被害人丙○○○家屬之意見，命被告以【附
    表】方式賠償被害人。若被告不依【附表】履行，請被害人
    向檢察官報告，由檢察官依刑法第75條之1聲請撤銷緩刑，
    令被告入監服刑或繳納易科罰金。
四、適用法條：
  (一)刑事訴訟法第273條之1第1項、第310條之2、第454條第1項
    、第300條。
  (二)刑法第346條第1項、第339條第1項、第30條第1、2項、第41
    條第1項前段、第28條、第55條、第51條第5款、第74條第1
    項第1款、同條第2項第3款。
  (三)刑法施行法第1條之1第1項、第2項前段。
本案經檢察官林宏昌到庭執行職務。
中    華    民    國    97  年    7     月    31     日
                      刑事第八庭
                          法      官  葉明松
以上正本證明與原本無異。
如不服本判決，應於判決送達後10日內，向本院提出上訴狀（須
附繕本）。
告訴人或被害人對於判決如有不服具備理由請求檢察官上訴者，
其上訴期間之計算係以檢察官收受判決正本之日期為準。
中    華    民    國    97   年    7    月    31      日
                          書  記  官  施秀青
【附表】應賠償被害人
┌───────┬──────┬─────────┐
│期          限│支付金額    │支付方式          │
├───────┼──────┼─────────┤
│判決確定後一個│新臺幣貳萬元│以郵政匯票方式，指│
│月內          │            │定受款人甲○○，掛│
│              │            │號郵寄到「新竹縣竹│
│              │            │北市○○路8之8號、│
│              │            │山月記接待中心、林│
│              │            │美真收」          │
├───────┼──────┼─────────┤
│判決確定後一個│新臺幣貳萬元│以郵政匯票方式，指│
│月內          │            │定受款人丙○○○，│
│              │            │掛號郵寄到「台北市│
│              │            │萬華區○○路486巷 │
│              │            │81號1樓、丙○○○ │
│              │            │收」              │
└───────┴──────┴─────────┘
【附錄本案論罪法條】
中華民國刑法第30條
（幫助犯及其處罰）
幫助他人實行犯罪行為者，為幫助犯。雖他人不知幫助之情者，
亦同。
幫助犯之處罰，得按正犯之刑減輕之。
中華民國刑法第339條
（普通詐欺罪）
意圖為自己或第三人不法之所有，以詐術使人將本人或第三人之
物交付者，處 5 年以下有期徒刑、拘役或科或併科 1 千元以下
罰金。
以前項方法得財產上不法之利益或使第三人得之者，亦同。
前二項之未遂犯罰之。
中華民國刑法第346條
意圖為自己或第三人不法之所有，以恐嚇使人將本人或第三人之
物交付者，處 6 月以上 5 年以下有期徒刑，得併科 1 千元以
下罰金。
以前項方法得財產上不法之利益，或使第三人得之者，亦同。
前二項之未遂犯罰之。
中華民國刑法施行法第1-1條
中華民國九十四年一月七日刑法修正施行後，刑法分則編所定罰
金之貨幣單位為新臺幣。
九十四年一月七日刑法修正時，刑法分則編未修正之條文定有罰
金者，自九十四年一月七日刑法修正施行後，就其所定數額提高
為三十倍。但七十二年六月二十六日至九十四年一月七日新增或
修正之條文，就其所定數額提高為三倍。
中華民國刑法第74條
（緩刑要件）
受2年以下有期徒刑、拘役或罰金之宣告，而有下列情形之一，
認以暫不執行為適當者，得宣告2年以上5年以下之緩刑，其期間
自裁判確定之日起算：
一、未曾因故意犯罪受有期徒刑以上刑之宣告者。
二、前因故意犯罪受有期徒刑以上刑之宣告，執行完畢或赦免後
    ，5年以內未曾因故意犯罪受有期徒刑以上刑之宣告者。
緩刑宣告，得斟酌情形，命犯罪行為人為下列各款事項：
一、向被害人道歉。
二、立悔過書。
三、向被害人支付相當數額之財產或非財產上之損害賠償。
四、向公庫支付一定之金額。
五、向指定之公益團體、地方自治團體或社區提供四十小時以上
    二百四十小時以下之義務勞務。
六、完成戒癮治療、精神治療、心理輔導或其他適當之處遇措施
    。
七、保護被害人安全之必要命令。
八、預防再犯所為之必要命令。
前項情形，應附記於判決書內。
第 2 項第 3 款、第 4 款得為民事強制執行名義。
緩刑之效力不及於從刑與保安處分之宣告。
中華民國刑法第75條之1
（緩刑宣告之撤銷）
受緩刑之宣告而有下列情形之一，足認原宣告之緩刑難收其預期
效果，而有執行刑罰之必要者，得撤銷其宣告：
一、緩刑前因故意犯他罪，而在緩刑期內受得易科罰金之有期徒
    刑、拘役或罰金之宣告確定者。
二、緩刑期內因故意犯他罪，而在緩刑期內受得易科罰金之有期
    徒刑、拘役或罰金之宣告確定者。
三、緩刑期內因過失更犯罪，而在緩刑期內受有期徒刑之宣告確
    定者。
四、違反第 74 條第 2 項第 1 款至第 8 款所定負擔情節重大者
    。
前條第 2 項之規定，於前項第 1 款至第 3 款情形亦適用之。


司法院資訊處製作；財團法人民間司法改革基金會備份。
